最高法院民事判決　　　　　　　　　 111年度台上字第1299號
上　訴　人　心空間文化事業有限公司

法定代理人　謝清龍
訴訟代理人　謝憲愷律師
被 上訴 人　陳焱鼎
上列當事人間侵害著作權有關財產權爭議等事件，上訴人對於中
華民國110年11月18日智慧財產及商業法院第二審判決（109年度
民著上字第9號），提起上訴，本院判決如下：
    主  文
原判決除假執行部分外廢棄，發回智慧財產及商業法院。
    理  由
一、上訴人主張：伊於民國100年9月1日與訴外人韓國A&C Publi
    shing Co., Ltd. （下稱A&C公司）就「bob International
    Magazine of Space Design」雜誌（下稱系爭雜誌）簽署總
    代理契約書（下稱系爭契約），約定伊自100 年9月1日起至
    109年8月31日止為系爭雜誌專屬被授權人，在臺灣境內獨占
    著作財產權（下稱系爭著作財產權）。詎被上訴人於104 年
    至107年1月30日間，擅將系爭雜誌第4系列第1至24期內容重
    製成電子檔，並公開傳輸至訴外人傳樂有限公司委由訴外人
    禾東創意有限公司開發之「Fashion Book」應用程式內之「
    空間設計」書櫃供會員下載，侵害系爭著作財產權等情。爰
    依著作權法第88條第1項、第2項第1款、民法第184 條第1項
    後段規定，求為命被上訴人給付新臺幣（下同）372萬8,400
    元本息之判決。
二、被上訴人則以：上訴人所舉系爭契約、與A&C公司簽訂之103
    年9 月1日著作授權契約（下稱103年契約）中文版及韓文版
    ，均無法佐證其為系爭著作財產權之專屬被授權人，且代理
    經銷並非著作授權，在授權約定不明之情形下，應推定未獲
    授權，況上訴人遲至107年12月5日始實際簽署103 年契約中
    文版，自不得回溯取得權利而對伊先前之行為提起本件訴訟
    等語，資為抗辯。
三、原審廢棄第一審所為命被上訴人給付之判決，改判駁回上訴
    人之訴，係以：上訴人主張其為系爭雜誌之專屬被授權人乙
    節，固據提出其與系爭雜誌著作財產權人A&C 公司簽訂之系
    爭契約及103 年契約中文版在卷。惟系爭契約之本旨在使上
    訴人取得系爭雜誌代理經銷權，而代理經銷與著作授權乃屬
    二事，無從逕認A&C 公司有將系爭著作財產權專屬授與上訴
    人之意思。再者，系爭契約及103 年契約皆未具體明定系爭
    著作財產權之範圍，在授權約定不明之情形下，依著作權法
    第37條第1項規定，應推定未有著作權之授權，且難認A&C公
    司有「概括授權」上訴人之情事。況由上訴人另行簽訂 103
    年契約中文版之舉，益徵系爭契約並無專屬授權之約定，蓋
    103年契約與系爭契約之差異，僅在增列DETAILS雜誌為約定
    標的，倘系爭契約已有專屬授權，何須另再簽訂103 年契約
    ？上訴人提出103 年契約中文版之時機既有疑問，被上訴人
    復抗辯103年契約韓文版簽署日期為107 年12月7日，上訴人
    經原審確認後，竟捨棄對韓文版契約進行認證，以杜絕爭議
    而不為，無法排除103 年契約之韓文版及中文版均係上訴人
    法定代理人臨訟製作之疑義，應認該兩契約為非真正，而不
    具證據能力，亦無法依103 年契約認定上訴人為系爭雜誌之
    專屬被授權人，其提起本件訴訟，當事人適格即有欠缺。從
    而，上訴人依著作權法第88 條第1項前段、第2項第1款規定
    ，請求被上訴人給付372萬8,400元本息，為無理由，不應准
    許等詞，為其判斷之基礎。
四、本院之判斷：
  ㈠按當事人適格，係指當事人就具體特定之訴訟，得以自己之
    名義為原告或被告，對於為訴訟標的之法律關係有實施訴訟
    之權能而言。故在給付之訴，若原告主張其為訴訟標的法律
    關係之權利主體，他造為訴訟標的法律關係之義務主體，其
    當事人即為適格。至原告是否確為權利人，被告是否確為義
    務人，乃為訴訟標的法律關係之要件是否具備，即訴訟實體
    上有無理由之問題，並非當事人適格之欠缺。兩者有其層次
    上之不同，不容混淆。上訴人以其自A&C 公司專屬授與之系
    爭著作財產權遭被上訴人侵害為由，依著作權法第88 條第1
    項、第2項第1款、民法第184條第1項後段規定，訴請被上訴
    人賠償損害，係主張自己之權利遭被上訴人侵害，依上說明
    ，難謂當事人之適格有何欠缺。至上訴人是否獲有系爭著作
    財產權之專屬授權，要係上訴人本件損害賠償請求權是否存
    在之實體判斷事項，與當事人適格無關。原審驟認上訴人欠
    缺當事人適格要件，駁回其訴，於法已有未合。
  ㈡次按私文書經本人或其代理人簽名、蓋章或按指印或經法院
    或公證人之認證者，推定為真正，不因該私文書係屬本國私
    文書或外國私文書而有不同，此觀民事訴訟法第358條第1項
    規定意旨自明。而證據能力與證據力有別，前者係指於人或
    物中有為證據方法之資格，後者有形式上證據力與實質上證
    據力之分，如私文書經舉證人證明其確由名義人作成無誤，
    即具形式上證據力。查卷附A&C公司代表人鄭興宋於108 年5
    月29日具名簽立聲明書表明：「緣A&C Publishing Co.,Ltd
    （以下稱本公司）於西元2014年9月1日確實業已簽署如附件
    所示之著作權授權契約，心空間文化事業有限公司已取得本
    公司前揭附件所列標的之著作權」等語，該聲明書及檢附由
    A&C公司、上訴人蓋印簽署之103年契約中文版，並經韓國公
    證人認證、我國駐韓國台北代表部驗證在案（一審卷一63至
    77頁）。似此情狀，能否仍謂103 年契約中文版不得依上開
    規定推定真正，而具有形式上之證據力？何以上訴人必須提
    出103 年契約韓文版之認證、驗證文書，方可推認契約中文
    版之真實性？不無疑義。縱私文書未經認證、驗證程序，是
    否不得斟酌相關文件相互佐證以認定待證事實？亦待釐清。
    乃原審對前開聲明書恝置不論，復未說明中、韓文契約應為
    相同認定之依據，逕以上訴人僅持系爭契約及103 年契約中
    文版為據，捨棄韓文版契約之認證為由，所為103 年契約之
    中、韓文版均無法認為真正，不具證據能力之判斷，亦有判
    決不備理由之違誤。
  ㈢又解釋契約，應探求當事人之真意，不得拘泥於所用之辭句
    ，民法第98條定有明文。所謂探求當事人之真意，乃在當事
    人就其意思表示真意有爭執時，應從該意思表示所植基之原
    因事實、經濟目的、社會通念、交易習慣、一般客觀情事及
    當事人欲使該意思表示發生之法律效果而為探求，並將誠信
    原則涵攝在內，藉以檢視解釋結果是否符合公平原則。著作
    權法第37 條第1項前段規定：「著作財產權人得授權他人利
    用著作，其授權利用之地域、時間、內容、利用方法或其他
    事項，依當事人之約定」，旨在揭示著作財產權授權利用之
    契約自由原則。著作財產權人基於私法自治，本得以私權契
    約就其享有之著作財產權，依所欲授權之範圍，自行締結契
    約，授權他人利用著作。且該授權契約為非要式契約，除另
    有約定外，無須踐行一定方式，得以口頭、明示或默示為之
    。若著作財產權授權契約所授與之權利範圍發生爭議，則應
    探求當事人之真意，推究有無默示合意存在，並尋繹授權契
    約所欲達成之目的。唯在探求結果仍無從察知當事人真意，
    又無默示合意，亦難以契約目的定之，始屬該條項後段所稱
    之「約定不明」，而得「推定為未授權」。苟契約當事人就
    授權範圍並無爭執，自無別事探求之餘地。原審固認系爭契
    約在使上訴人取得系爭雜誌之代理經銷權，系爭契約及 103
    年契約皆未具體明定系爭著作財產權之授權範圍。然查 A&C
    公司與上訴人除於系爭契約第6條約定：「甲方（即A&C公司
    ）授權乙方（即上訴人）為該產品（即系爭雜誌）之臺灣地
    區著作權擁有法人，如發生臺灣地區任何單位或個人侵犯甲
    方著作權之情事，乙方得依法全權處理」，103 年契約中文
    版第1條、第4條亦為相同意旨之約定（一審卷一59、75頁）
    外，對於系爭著作財產權之授權範圍，似乎不曾存有任何爭
    執。倘若如此，上述約定文義是否猶不足資為有利於上訴人
    主張認定之依憑？A&C 公司有無同時授與代理經銷權及著作
    財產權？A&C 公司及上訴人之締約真意為何？在授受雙方俱
    無異議之情況下，何得認為授權範圍「約定不明」而推定並
    未授權？非無再事斟酌之必要。原審未遑詳予推闡，率以系
    爭契約及103 年契約中文版約定不明且無概括授權，遽行推
    定本件未有著作權之授權，所為不利上訴人之論斷，並有判
    決不備理由、不適用民法第98條，及適用著作權法第37條第
    1項不當之違誤。
  ㈣上訴論旨，指摘原判決違背法令，求予廢棄，非無理由。
五、據上論結，本件上訴為有理由。依民事訴訟法第477條第1項
    、第478條第2項，判決如主文。
中    華    民    國   111    年    7     月    20    日
                      最高法院民事第三庭
                          審判長法官  沈  方  維  
                                法官  鍾  任  賜  
                                法官  張  競  文  
                                法官  方  彬  彬  
                                法官  陳  麗  芬  
本件正本證明與原本無異
                                      書  記  官
中    華    民    國   111    年    8     月    2     日